臺灣高等法院高雄分院刑事裁定
111年度毒抗字第92號
抗  告  人  
即  被  告  周侑希



上列抗告人因聲請強制戒治案件，不服臺灣高雄地方法院中華民
國110年12月30日裁定(110年度毒聲字第1437號)，提起抗告，本
院裁定如下：
    主  文
抗告駁回。
    理  由
一、抗告意旨略以：抗告人即被告周侑希（下稱抗告人）經原審
    裁定送強制戒治，惟所內之評估標準採納抗告人之前所犯毒
    品前科件數及家人有無前往探望作為部分之依據，有失公正
    ，蓋抗告人過去所犯之罪已執畢而付出代價，倘又持以列入
    評估標準，豈非一罪二罰；又抗告人因不願讓家中年邁母親
    奔波勞碌，相勸父母不必前往勒戒所探視，並非家人不予關
    心，然此竟作為抗告人之評分標準之一，同有未當。又所內
    之心理醫師評估分為一評、二評，每位戒毒者之詢問時間僅
    約3、4分鐘，所詢問題為施用何種毒品、如何施用、第一次
    及最後一次施用時間等，全然無關如何教導與輔導戒毒者之
    心理因素，反而有些善心團體等人士之苦口婆心的付出與關
    心，較能教化戒毒者，且抗告人亦從中學到感悟，建立起以
    家庭為中心，孝順父母、教導子女、重新得到家人支持與關
    心，希望法院給予自新機會，重新再次斟酌，讓抗告人可以
    早日回歸正常生活云云。
二、按犯毒品危害防制條例第10條之罪者，檢察官應聲請法院裁
    定，令被告入勒戒處所觀察、勒戒，其期間不得逾2月。觀
    察、勒戒後，檢察官依據勒戒處所之陳報，認受觀察、勒戒
    人無繼續施用毒品傾向者，應即釋放，並為不起訴之處分；
    認受觀察、勒戒人有繼續施用毒品傾向者，檢察官應聲請法
    院裁定令入戒治處所強制戒治，其期間為6個月以上，至無
    繼續強制戒治之必要為止。但最長不得逾1年，毒品危害防
    制條例第20條第1項、第2項定有明文。是檢察官依據勒戒處
    所之陳報，認受觀察、勒戒人有繼續施用毒品傾向者，應聲
    請法院裁定令入戒治處所強制戒治，此乃戒絕毒癮之法定程
    序。
三、經查：
㈠、抗告人因施用第二級毒品，前經原審以110年度毒聲字第113
    號裁定令入勒戒處所觀察、勒戒後，據法務部○○○○○○○○附設
    勒戒處所依照法務部民國110年3月26日法矯字第1100600176
    0號函修正頒布內容製作「有無繼續施用毒品傾向評估標準
    紀錄表」及「有無繼續施用毒品傾向證明書」所示，本件評
    分結果為：前科紀錄與行為表現27分、臨床評估35分、社會
    穩定度2分，總分64分（靜態因子51分、動態因子13分；另
    「毒品犯罪相關司法紀錄」雖記載「3」筆，然實際上應為
    「2」筆，惟每筆5分，上限10分，得分仍是10分，此部分記
    載得分10分，並無錯誤，對抗告人之評估計分並無影響），
    綜合判斷為「有繼續施用毒品傾向」，此有卷附前開刑事裁
    定、法務部○○○○○○○○110年12月14日高戒所衛字第110100112
    50號函暨所附有無繼續施用毒品傾向證明書及有無繼續施用
    毒品傾向評估標準紀錄表1份在卷可佐。而前揭評估係該所
    專業知識經驗者（包括醫生），在抗告人執行觀察、勒戒期
    間，依其本職學識評估抗告人之人格特質、臨床徵候、物質
    使用行為、社會穩定度等因素所為之綜合判斷，具有科學驗
    證所得之結論；又衡酌強制戒治之目的，係為協助施用毒品
    者戒斷毒品之心癮及身癮所為之一種保安處分類型，而該評
    估標準係適用於每一位受觀察、勒戒處分之人，具一致性、
    普遍性、客觀性，倘其評估由形式上觀察，無擅斷或濫權等
    明顯不當之情事，法院宜予尊重。本件抗告人既受有前揭評
    估認有繼續施用毒品傾向，且由形式上觀察，並無擅斷或濫
    權等明顯不當之情事，本院認檢察官聲請裁定令抗告人入勒
    戒處所強制戒治，核與前揭規定相符，應予准許。
㈡、抗告人雖據前詞主張原裁定不當云云。惟查：
　⒈毒品施用者因具有病患性犯人特質，對其施以觀察、勒戒或
    強制戒治之保安處分，旨在於幫助施用毒品者戒除毒癮，處
    分之性質非為懲戒行為人，而係為消滅其再次施用毒品之危
    險性，採以觀察、勒戒方式戒除其身癮，及以強制戒治方式
    戒除其心癮之措施，在評估有無繼續施用毒品傾向時，納入
    施用者此前之毒品等前案紀錄作為指標，可以反應施用毒品
    歷史紀錄，其是否能遵守法律規範的性格，以及脫離毒品影
    響之可能性，且通案列計一致但比重不同之分數（毒品犯罪
    相關司法紀錄每筆5分，其他犯罪相關紀錄每筆2分，各自上
    限10分），再為個案之統計與分數加總，最後得出有繼續施
    用毒品傾向之結論而認施用者有強制戒治必要，有其本質考
    量及合理之關連性，並非針對其過去之前案紀錄再重複為刑
    事處罰，二者性質、程序皆有不同。況法務部新修正之「有
    無繼續施用毒品傾向評估標準」，已就其中「毒品犯罪相關
    司法紀錄」、「其他犯罪相關紀錄」設有計分上限，當無過
    度評價抗告人前科紀錄之虞；且抗告人之毒品犯罪前科紀錄
    及其他犯罪前科紀錄，僅係「有無繼續施用毒品傾向評估標
    準紀錄表」中「前科紀錄與行為表現」項下5項之其中2項，
    配分上限各為10分，並非僅以抗告人之前科紀錄作為判斷有
    無繼續施用毒品傾向之唯一或主要標準。因此，抗告人主張
    ：所內之心理評估醫師將其已執畢之前科紀錄列入不利之評
    分要件，致其遭裁定送強制戒治，認有違一罪二罰云云，並
    無可採。又抗告人於入所勒戒後，其家人有前往訪視1次，
    故上開評估標準紀錄表內之「社會穩定度」項目中之「2-2
    入所後家人是否訪視」勾選「有（Ｏ分）」（見110年度毒偵
    緝字第373號卷第47至49頁），可見抗告人之總分64分，並
    不包含此項之分數甚明，故抗告人以其不願讓家中年邁母親
    奔波，相勸父母不必前往探視，並非家人不關心，認本件以
    此作為不利之評分標準之一云云，容有誤會。
　⒉再者，施用毒品者具「病患性犯人」之特質，與一般犯罪人
    有異，鑑於施用毒品者大多具有「成癮性」，為貫徹社會防
    制毒品之期盼，對施用毒品者，有施以「斷癮」之必要，故
    毒品危害防制條例規定乃就施用毒品行為，先為生理治療及
    心理復健之保安處遇，因而以令入勒戒處所觀察、勒戒方式
    ，戒除其身癮，若仍無法戒除，有繼續施用毒品之傾向，再
    令入戒治處所施以強制戒治，以戒除其心癮，此乃針對受處
    分人將來之危險所為預防、矯治措施之保安處分，以達教化
    與治療之目的，可謂刑罰之補充制度。毒品危害防制條例本
    身所規定之觀察、勒戒及強制戒治等保安處分，雖限制受處
    分人之人身自由，卻有刑罰不可替代之教化治療作用，其目
    的及功能與刑罰並不相同。而毒品危害防制條例第20條第2
    項後段係屬強制規定，只需觀察、勒戒後，經評定受觀察、
    勒戒人有繼續施用毒品傾向者，檢察官即應聲請法院裁定令
    入戒治處所施以強制戒治，並無例外。本件抗告人既有施用
    第二級毒品之事實，原審裁定送勒戒處所執行觀察、勒戒後
    ，經評定為「有繼續施用毒品傾向」，自應依法施以強制戒
    治，且非刑罰或其他處遇方式可以替代。因此，抗告人
　　請求本院斟酌上情，重新給予斟酌是否應入戒治處所施以強
    制戒治云云，因與法律規定不符，礙難准許。
四、綜上所述，原審依毒品危害防制條例第20條第3項、第2項後
    段規定，裁定令抗告人入戒治處所施以強制戒治，其期間為
    6個月以上，至無繼續強制戒治之必要為止，但最長不得逾1
    年，於法並無不合。抗告人猶執前詞指摘原裁定不當，為無
    理由，應予駁回。
據上論結，應依刑事訴訟法第412條，裁定如主文。
中　　華　　民　　國　　111 　年　　2 　　月　　22　　日
                  刑事第五庭    審判長法  官  簡志瑩
                                      法  官  張盛喜
                                      法  官  唐照明
以上正本證明與原本無異。
不得再抗告。
中　　華　　民　　國　　111 　年　　2 　　月　　22　　日
                                      書記官  梁雅華